【裁判字號】    90,上,449
【裁判日期】    901016
【裁判案由】    所有權移轉登記
【裁判全文】
臺灣高等法院民事判決  九十年度上字第四四九號
    上  訴  人  甲○○
    被  上訴人  乙○○
右當事人間請求所有權移轉登記事件，上訴人對於中華民國九十年四月六日臺灣新竹
地方法院第一審判決（九十年度家訴字第四號），提起上訴，本院判決如左：
    主    文
上訴駁回。
第二審訴訟費用由上訴人負擔。
    事    實
甲、上訴人方面：
一、聲明：求為判決：(一)原判決廢棄。(二)被上訴人在第一審之訴駁回。(三)第一、二審
    訴訟費用由被上訴人負擔。
二、陳述：除與原判決所記載者相同，予以引用外，補稱：
  (一)被上訴人於原審起訴，併同主張附有負擔之贈與與信託關係，此二種法律關係不
    能併存。
  (二)系爭土地登記謄本已載明移轉登記原因為買賣而非贈與，所有權狀是上訴人之父
    所交付，如係附有負擔之贈與，何以未立有字據，且將所有權狀交予上訴人之父
    親轉交上訴人﹖其未舉證證明附有負擔。證人林俊麒、林俊賢為利害關係人其證
    言不實在。
  (三)被上訴人有五子，上訴人之父林熙烈為長子，其餘尚有林錫烈、林俊賢、林俊茂
    、林俊麒等四人，上訴人為長孫，被上訴人除將系爭土地登記在上訴人名下外，
    被上訴人其餘土地，於上訴人之父於八十三年間病危後，即被陸續以買賣或贈與
    之名義過戶在其他子女之名下，或過戶予其次子林錫烈之子林明翰等人名下，且
    分配給其他四個兒子之土地面積及價值均超過系爭土地數倍，林熙烈一無所得。
    且家族已有兩塊墳地登記在其他兒子名下，無須再設立墳地。
  (四)系爭土地之使用分區為山坡地保育區，使用類別為林業用地，不得違法作墓地使
    用，縱有負擔，該負擔部分違反強制規定，亦屬無效。
三、證據：土地登記謄本十二件、各房所得不動產及其價值比較表三件、林麗貞、林
    幸嬌、呂林蓮貞之聲明書一件、蔡麗華支票影本一件為證。
乙、被上訴人方面：
一、聲明：求為判決如主文所示。
二、陳述：除與原判決所記載者相同，予以引用外，補稱：
  (一)被上訴人將財產登記予負擔贈與稅等稅金之其餘四子名義，長子林熙烈因拒繳提
    供稅金故無法登記移轉其名義。
  (二)原有墳地因為風水已被破壞才再購買系爭土地預備作家族墓之用。
  (三)系爭土地可供作墓地，且鄰地都已有作為墓地，只要作好水土保持即可申請，並
    無違反強制規定。
三、證據：照片五張、繳稅證明單十二張及明細表為證。
    理    由
一、被上訴人起訴主張：上訴人係被上訴人之長孫，被上訴人於民國八十一年間，出
    資新台幣一百八十一萬元向訴外人林永田購買坐落新竹縣峨眉鄉○○段西河排小
    段一三之一一三地號、一三之一六地號土地二筆，擬作為族人塋葬墓塔等用，為
    減輕稅賦，乃以贈與信託登記與上訴人，逕以上訴人為買受人，由訴外人林永田
    將該土地移轉登記為上訴人所有，言明系爭土地係附有負擔之贈與，將來要作家
    族塋葬墓塔用地。詎料上訴人竟於八十九年九月四日自行發函予被上訴人之子，
    聲明系爭土地為其個人財產，未經同意，不得使用，並要求給予補償金新台幣壹
    千陸百萬元。上訴人此舉，顯無意履行贈與之負擔，且違背信託之目的，被上訴
    人要求其撤銷上開催告函意思表示被拒，乃於八十九年十一月十六日撤銷贈與並
    終止信託，為此請求上訴人將系爭土地所有權移轉登記與被上訴人。
    上訴人則以：本件土地係被上訴人單純贈與，並未附有負擔，且無信託關係存在
    。上訴人為被上訴人之長孫，被上訴人已將其家產無償移轉登記予上訴人之叔叔
    ，上訴人之父則未得，此部分乃上訴人之父這房應得家產，較其他四個兒子所得
    少，且依登記記載移轉原因為買賣，並非贈與。系爭土地地目為林，屬於山坡地
    保育區，不得作為墓地使用，縱附有負擔約定，亦因違反法律禁止規定而無效等
    語抗辯。
二、本件被上訴人主張系爭土地係其於民國八十一年間出資向原所有人林永田購買後
    ，直接登記為上訴人名義之事實，業據其提出支票存根影本五張、支票影本三張
    、台支申請單影本三張、土地登記謄本二件為證，並經原出賣人林永田於原審結
    證證明系爭土地實際買受人為被上訴人，上訴人對前開事實亦不爭執，自堪認定
    。兩造爭執要點為：(一)被上訴人主張基於附有負擔之贈與及信託契約之法律關係
    登記為上訴人所有，上訴人則抗辯係單純贈與關係。(二)被上訴人主張上訴人受贈
    附有容許在系爭土地上建家族塋葬墓塔用之負擔。上訴人則否認，抗辯縱附有該
    負擔亦屬無效。經查：
  (一)按信託契約與贈與契約之法律關係，其性質無法併存，本件被上訴人主張信託關
    係並未舉證證明，自無可採取。該地確係贈與，除江林麗貞證稱是被上訴人買給
    上訴人外，證人林俊騏、林俊賢均證明系爭土地為被上訴人出資購買後登記為上
    訴人所有，預備家族墳墓遷葬之用，上訴人亦自認係被上訴人出資購買，直接由
    原地主林永田以買賣原因移轉登記為上訴人名義，被上訴人辦妥移轉登記手續後
    始將權狀交付上訴人之父轉交上訴人等情，並稱是無條件贈與而非信託登記，故
    本件除是否附有負擔有爭執外，其為贈與而非信託登記，堪予認定。
  (二)次查被上訴人主張系爭土地係購來預備作家族塋葬墓塔之用，因為風水問題，家
    族祖先原埋葬他處土地，現要遷葬該地，贈與時即有告知附有前開負擔等情，業
    據被上訴人之子即上訴人之叔林俊賢、林俊騏分別於原審及本院審理中到庭證實
    確為附有負擔之贈與，系爭土地鄰地亦有供作墳墓使用，亦據其提出照片為證，
    堪認為真實。上訴人對該鄰地亦有作墳墓使用情事並不爭執，雖以被上訴人已將
    其土地多筆分別移轉登記予其次子林錫烈父子、三子林俊賢、四子林俊茂、五子
    林俊騏，分配予其他四子之土地價值均為系爭土地數倍，而獨長子林熙烈即上訴
    人之父未分到其他財產，僅登記系爭土地一筆而已等情抗辯，並提出被上訴人所
    有財產登記在二、三、四、五子名義之登記謄本、統計表為證，且經其姑母即被
    上訴人之女呂林蓮負、林幸嬌、江林麗貞到庭證明被上訴人確實將財產都分配予
    其他四子，長子即上訴人之父這房僅得系爭土地一筆屬實。惟被上訴人將財產登
    記至其他四子，僅此筆分配予長子之子，總財產分配不均，亦屬另一問題，而被
    上訴人之女均已出嫁，被上訴人購買系爭土地時，其女均未參與其事，且一般民
    間習俗，女子出嫁，將來喪葬均歸夫家，故呂林蓮貞、林幸嬌、江林麗貞未與聞
    前開系爭土地附有供塋葬墓塔用之負擔，不足以作為上訴人有利之證明。兩造為
    祖孫關係，二人並無其他嫌隙，如無附有負擔，何至詞虛構﹖且林俊騏、林俊
    賢為上訴人之叔，將系爭土地供作塋葬墳墓之用，上訴人將來對分配家產時可予
    扣減，未必對其有何不利，或對其叔有何利，故上訴人之抗辯不足採取。
  (三)至於系爭土地，地目為林，使用區分為山坡地保育區，有土地登記謄本之記載，
    參照墓地設置管理條例及該條例施行細則規定，僅係應先徵得各該中央目的事業
    主管機關同意，變更編定為墳墓用地（參照該施行細則第六條規定），並無禁止
    供作墓地使用。新竹縣峨眉鄉公所峨鄉社字第五四二七號函覆本院，亦僅稱「不
    宜」作為私人墓地之用，因依內政部九十年五月三十日台內民字第九０六五０八
    三號函示，並非禁止山坡地開發為喪葬設施，僅係不准免適用山坡地開發建築管
    理辦法第三條開發面積不得少於十公頃之限制而已，有前開函件影本附卷可憑。
    上訴人抗辯指所附負擔，因違反山坡地保育利用條例及水土保持法之規定而無效
    云云，經查前開規定僅係山坡地開發時，為山坡地保育及水土保持，科行為人一
    定義務，不得擅自違規使用，前開法令並無禁止行為人依法定程序變更為墓地使
    用，參見前開墓地設置管理條例第十四條及該條例施行細則第六條關於私人墓地
    之設置規定自明，其抗辯亦屬無理由。
三、綜上所述，本件被上訴人主張係附有負擔之贈與，既堪認定，按民法第四百十二
    條第一項規定，贈與附有負擔者，如贈與人已為給付，而受贈人不履行其負擔時
    ，贈與人得請求受贈人履行其負擔，或撤銷贈與。本件上訴人已於民國八十九年
    九月四日以台北古亭郵局第二三六一號存證信函通知被上訴人之二、三、四、五
    子林錫烈等人，表示未得其同意不得在系爭土地上作任何使用。被上訴人獲悉上
    情後，乃委任彭火炎律師於同年十月三十日以新竹郵局第一三三一號存證信函通
    知上訴人負有履行前開負擔之義務，希其撤銷八十九年九月四日對林錫烈等人為
    禁止使用之意思表示。惟為上訴人所拒，否認有附負擔，並以台北古亭郵局第二
    九七八號存證信函通知彭火炎律師，此有被上訴人所提出往來存證信函四件可證
    。從而，被上訴人主張因上訴人已明示拒絕履行其負擔，乃予以撤銷贈與契約，
    並於撤銷贈與後，依民法第一百七十九條規定，訴請上訴人返還系爭土地，將該
    土地移轉登記予被上訴人取得所有權，應認為有理由，原審予以准許，核屬正當
    。上訴人仍執前詞聲明不服，抗辯各節均不可採已如上述，上訴應認為無理由，
    予以駁回。
據上論結，本件上訴為無理由，應依民事訴訟法第四百四十九條第一項、第七十八條
，判決如主文。
中    華    民    國      九十    年        十      月        十六      日
                              臺灣高等法院民事第二庭
                                  審判長法  官  尤  豐  彥
                                        法  官  林  金  吾
                                        法  官  梁  玉  芬
右正本係照原本作成。
如不服本判決，應於收受送達後二十日內向本院提出上訴書狀，其未表明上訴理由者
，應於提出上訴後二十日內向本院補提理由書狀（均須按他造當事人之人數附繕本）
上訴時應提出委任律師或具有律師資格之人之委任狀；委任有律師資格者，另應附具
律師及格證書及釋明委任人與受任人有民事訴訟法第四百六十六條之一第一項但書或
第二項（詳附註）所定關係之釋明文書影本。
中    華    民    國      九十      年      十      月        十八      日
                                        書記官  鄭  麗  兒
附註：
民事訴訟法第四百六十六條之一（第一項、第二項）：
對於第二審判決上訴，上訴人應委任律師為訴訟代理人。但上訴人或其法定代理人具
有律師資格者，不在此限。
上訴人之配偶、三親等內之血親、二親等內之姻親，或上訴人為法人、中央或地方機
關時，其所屬專任人員具有律師資格並經法院認為適當者，亦得為第三審訴訟代理人
。


司法院資訊處製作；財團法人民間司法改革基金會備份。
